【裁判字號】    98,訴緝,460
【裁判日期】    981130
【裁判案由】    偽造文書等
【裁判全文】
臺灣臺中地方法院刑事判決             98年度訴緝字第460號
公  訴  人  臺灣臺中地方法院檢察署檢察官
被      告  甲○○
上列被告因偽造文書等案件，經檢察官提起公訴（97年度偵字第
11698 號），本院判決如下：
    主    文
甲○○共同犯行使偽造公文書罪，累犯，處有期徒刑壹年貳月。
附表二所示之物，均沒收。
被訴偽造公印部分，無罪。
    犯 罪 事 實
一、甲○○於民國95年間因重利、妨害自由案件，經臺灣高等法
    院臺中分院以95年度上訴字第2495號判處有期徒刑1 年3 月
    、3 月，應執行有期徒刑1 年4 月確定後，經同前法院以96
    年度聲減字第1075號裁定減為有期徒刑7 月15日、1 月15日
    ，應執行有期徒刑8 月確定在案，甫於96年9 月7 日縮刑期
    滿執行完畢。詎仍不知悔改，於97年4 月中旬，在新竹市巧
    遇真實姓名年籍不詳綽號「黑豬」之成年男子，竟與「黑豬
    」者及所屬詐欺集團成員共同基於意圖為自己不法所有之詐
    欺取財、行使偽造公文書、特種文書及僭越行使公務員職權
    之犯意聯絡，圖謀假冒檢察官等公務員身分為由，向民眾詐
    財牟利後，於同年月22日某時，在新竹市某路邊，由「黑豬
    」交付尚未黏貼照片之偽造「內政部作業識別證」1 張、門
    號0000000000號之索尼易利信廠牌行動電話1 支及於不詳時
    、地以不詳方法，偽刻「臺灣臺中地方法院檢察署印」之公
    印1 枚（尚無積極證據認甲○○與「黑豬」及所屬詐欺取財
    集團成員間有共同偽造公印之犯行，詳後述）予甲○○，並
    囑甲○○以該行動電話聽候指示行事，再由甲○○於翌日某
    時，在桃園縣中壢市某照相館前，將自己照片黏貼在「內政
    部作業識別證」上，完成偽造特務種文書，以供行騙所用。
    而「黑豬」所屬詐欺集團某成年成員，先於97年4 月28日上
    午9 時許，佯稱係健保局人員以電話向乙○○詐稱：有人持
    其夫胡仁祺之身分證至健保局申辦健保卡，其夫如未遺失健
    保卡，將代為報警處理後云云，復由詐欺集團某成年成員假
    冒臺中市警察局刑事警察人員，以電話向乙○○詐稱：其夫
    胡玉祺之玉山銀行帳戶內有新臺幣（下同）1 千多萬元，涉
    嫌違法洗錢，且已寄發3 次傳票，為何不出庭處理，需向檢
    察官請示云云；再由該集團某成年成員假冒臺灣臺北地方法
    院檢察署某主任檢察官，以電話向乙○○佯稱：其夫胡玉祺
    為詐騙集團成員之一，該玉山銀行帳戶已凍結，胡玉祺需在
    48小時內提領55萬3 千元存入指定帳戶執行監管，臺中地檢
    署監管科科員「朱志忠」將前往收取款項云云，再由該詐欺
    取財集團代號「毆」之成年成員，隨即將偽造完成如附表編
    號2 所示內容之「臺中地檢署監管科收據」公文書（其上並
    無蓋用任何印文）1 紙傳真至位在臺中縣清水鎮○○路11 0
    號1 樓之全家便利商店予甲○○收受（故該代號「毆」者手
    中仍留存有1 紙供傳真用之偽造公文書原版），甲○○旋於
    同日下午3 時許，前往乙○○位於臺中縣潭子鄉○○街124
    巷9 號之住處，向乙○○出示前開偽造之「內政部作業識別
    證」及「臺中地檢署監管科收據」公文書，主張其係公務員
    「朱志忠」行使監管職權，以取信乙○○，足生損害於臺灣
    臺中地方法院檢察署就其所屬人員管理及職務執行之正確性
    及朱志忠，惟因乙○○前曾遭詐欺取財集團詐騙而早已聯繫
    員警前往其住處埋伏，甲○○始未得逞，且當場為警逮捕，
    並扣得附表二所示之物及偽造之「臺灣臺北地方法院檢察署
    印」、「臺灣臺中地方法院檢察署印」、「臺灣高雄地方法
    院檢察署印」各1 枚、發票1 紙。
二、案經臺中縣警察局豐原分局報請臺灣臺中地方法院檢察署檢
    察官偵查起訴。
     理  由
壹、證據能力部分：
    按被告以外之人於審判外之言詞或書面陳述，除法律有規定
    者外，不得作為證據；又被告以外之人於審判外之陳述，雖
    不符合同法第159 條之1 至第159 條之4 之規定，但經當事
    人於審判程序同意作為證據，法院審酌該言詞陳述或書面陳
    述作成時之情況，認為適當者，亦得為證據。當事人、代理
    人或辯護人於法院調查證據時，知有第159 條第1 項不得為
    證據之情形，而未於言詞辯論終結前聲明異議者，視為有前
    項之同意，刑事訴訟法第159 條第1 項及第159 條之5 分別
    定有明文。本判決下列所引用之各該被告以外之人於審判外
    之陳述，雖屬傳聞證據，惟檢察官及被告於本院審判期日均
    無異議作為證據，本院審酌上開證據資料製作時之情況，尚
    無違法不當及證明力明顯過低之瑕疵，亦認為以之作為證據
    應屬適當。揆諸前開規定，爰依刑事訴訟法第159 條之5規
    定，認前揭證據資料均有證據能力，先予敘明。
貳、有罪部分：
一、上開犯罪事實，業據被告於警詢、偵查及本院審理時自白在
    卷（見警卷第9 至13頁、偵查卷第7 至9 、23至24頁、本院
    卷第37頁），核與證人即被害人乙○○於警詢及偵查時之證
    述情節（見警卷第14至16頁、偵查卷第22至23頁），大致相
    符，並有扣案如附表二所示偽造識別證、偽造公文書影本（
    傳真版）、綽號「黑豬」所有交給被告使用作為連絡工具之
    索尼易利信行動電話1 支（搭配0000000000門號SIM 卡使用
    ）、被告所有之發票1 張、上開偽造公印3 枚及卷附之現場
    圖、現場照片20張可資佐證（見警卷第20、29至39頁），足
    見被告之自白與事實相符，應堪採信。又被告出示偽造如附
    表一所示之「內政部監管會作業識別證」、「臺中地檢監管
    科收據」公文書（傳真版）予被害人乙○○，主張其係公務
    員行使監管職權，用以取信乙○○詐騙款項，因乙○○前有
    被詐騙經驗而未陷於錯誤交付款項，被告與綽號「黑豬」、
    代號「毆」者之成年男子及所屬詐欺集團成年成員所為，自
    足生損害於臺灣臺中地方法院檢察署就其所屬人員管理及職
    務執行之正確性與朱志忠之人。本件事證明確，被告犯行洵
    堪認定。
二、論罪科刑：
  (一)按文書之影印本或複印本，與抄寫或打字者不同，實係原本
    內容之重複顯現，且其形式、外觀、即一筆一劃，亦毫無差
    異，於吾人社會生活上自可取代原本，被認為具有與原本相
    同之社會機能與信用性（憑信性），故在一般情形下皆可適
    用，而視其為原本制作人直接表示意思之內容，成為原本制
    作人所作成之文書，自非不得為偽造文書罪之客體（最高法
    院91年度臺上字第7543號判決意旨參照），是本件先由該集
    團內某不詳姓名已成年之成員，在某不詳時間、地點，冒用
    臺中地檢署監管科之名義，偽造完成如附表一編號3 所示之
    公文書1 紙（指原版）後，再由該詐騙集團已成年綽號「歐
    」者傳真至便利商店予被告收受，則綽號「黑豬」者手中仍
    留存有1 紙供傳真用之偽造公文書原件，而被告所持用交示
    予乙○○之如附表編號所示之公文書，則係如同影印之傳真
    偽造公文書（即傳真版），惟依上開所述，該傳真版之偽造
    公文書1 紙，同亦應論以偽造公文書罪。
  (二)次按所謂文書，乃以文字或符號為一定之意思表示，具有存
    續性，以為法律上或社會生活上重要事項之證明者而言，故
    不論係影本或原本，若有上述文書之性質，均屬文書之範疇
    。次按刑法上所稱之公文書，係指公務員職務上製作之文書
    。若由形式上觀察文書之製作人為公務員且文書之內容係就
    公務員職務上之事項所製作，即使該偽造之公文書上所載製
    作名義機關不存在，或該文書所載之內容並非該管公務員職
    務上所管轄，或未加蓋印信，其程式有欠缺，惟社會上一般
    人無法辨識而仍有誤信其為真正之危險時，仍難謂其非公文
    書。（最高法院22年上字第1904號、71年度臺上字第7122
    號判決意旨參照）。復按刑法上所謂共同實施，並不以參與
    全部犯罪行為為必要，其分擔實施一部分行為者，仍屬共同
    正犯（最高法院46年年度臺上字第1304號判例參照）。
  (三)查本件偽造之「臺中地檢署監管科收據」（傳真版，如附表
    一編號2 所示），係冒用公署名義所為之文書，縱其中該文
    書之製作名義機關「監管科」係屬虛構，且其尚未蓋有印信
    ，惟依上揭說明仍屬公文書。又被告雖僅黏貼照片偽造「內
    政部作業識別證」及假冒監管科科員參與收取詐騙款項，而
    未參與偽造公文書及以電話向被害人行騙，依上開說明，仍
    應就全部之犯行負共同正犯之責任。是核被告所為，係犯刑
    法第216 條、第211 條之行使偽造公文書罪、同法第216 條
    、第212 條之行使偽造特種文書罪、同法第158 條第1 項之
    冒充公務員行使職權罪及同法第339 條第3 項、第1 項之詐
    欺取財未遂罪。被告與綽號「黑豬」者、代號「毆」者之成
    年男子及所屬詐欺集團成年成員間，就前開犯行均有犯意聯
    絡及行為分擔，均為共同正犯。又被告與前述詐欺取財集團
    成員間，偽造「內政部作業識別證」之特種文書及偽造「臺
    中地檢署監管科收據」公文書之低度行為，均為行使之高度
    行為所吸收，均不另論罪。又按基於一個犯罪決意，實施數
    犯罪構成要件之行為，彼此實施行為完全、大部分或局部同
    一，得評價為一個犯罪行為論以想像競合犯，被告行使偽造
    特種文書及公文書、冒充公務員行使職權，均係從事施行詐
    術之詐欺取財犯行之一部，且於行使偽造特種文書及公文書
    之時，即同時著手於冒充公務員行使職權罪構成要件之實行
    ，是以被告所犯之行使偽造特種文書及公文書、冒充公務員
    行使職權及詐欺取財未遂4 罪之間，應具有犯罪時間上之重
    疊關係，而可評價為一行為觸犯數個相異之罪名，為想像競
    合犯，應從較重之行使偽造公文書罪論處。起訴意旨認被告
    所為係犯意個別，行為互殊，應予分論併罰，容有誤會。
  (四)又被告95年間因重利、妨害自由案件，經臺灣高等法院臺中
    分院以95年度上訴字第2495號判處有期徒刑1 年3 月、3 月
    ，應執行有期徒刑1 年4 月確定後，經同前法院以96年度聲
    減字第1075號裁定減為有期徒刑7 月15日、1 月15日，定其
    應執行有期徒刑8 月確定在案，甫於96年9 月7 日縮刑期滿
    執行完畢乙節，有臺灣高等法院被告前案紀錄1 份在卷可按
    ，其於有期徒刑執行完畢後5 年內，故意再犯本件有期徒刑
    以上之罪，為累犯，應依刑法第47條第1 項之規定，加重其
    刑。
  (五)爰審酌被告正值青年，甫於所犯重利等罪所處之刑執行完畢
    後，再以詐術欲騙取上開無辜被害人之財物，幸經被害人察
    覺有異而未得逞，始未造成重大損害，且被告係以行使偽造
    具有偵查犯罪權限之檢察機關所出具公文書及以行使偽造公
    物員服務證而僭行公務員職權之方式詐騙被害人，嚴重影響
    檢察機關公文書之正確性及司法機關公信力，犯罪所生之危
    害程度甚鉅，及被告於法院審理時坦認犯罪，兼衡其角色分
    擔係擔任詐騙集團之收款工作、並非主犯之參與犯罪情節等
    一切情狀，爰量處如主文所示刑，以示儆懲。
  (六)末按共同正犯因相互間利用他人之行為，以遂行其犯意之實
    現，本於責任共同之原則，有關沒收部分，對於共犯間供犯
    罪所用之物，自均應為沒收之諭知（最高法院89年度臺上字
    第6946號判決意旨參照）。扣案索尼易利信廠牌行動電話1
    支（含0000000000號門號SIM 卡）、扣案偽造之「臺中地檢
    署收據」（傳真版）及扣案偽造之「內政部作業識別證姓名
    ：朱志忠」識別證1 張、均為共犯「黑豬」者或「毆」者交
    付被告供犯罪所用之物，且為渠等共同正犯所有，故均應依
    刑法第38條第1 項第2 款之規定，宣告沒收；至該詐欺取財
    集團成員所有，偽造之「臺中地檢署收據」（原版），因未
    扣案，為避免將來執行之困難，爰不為沒收之諭知。而扣案
    之發票1 紙，固係被告所有，然非供犯本罪所用或因犯本罪
    所得之物，爰不為沒收之諭知。另查獲被告時同時雖查扣偽
    造之「臺灣臺中地方法院檢察署印」、「臺灣臺北地方法院
    檢察署印」及「臺灣高雄地方法院檢察署印」之公印各1 枚
    ，惟按從刑係附隨於主刑之處遇，倘無主刑，即無從刑。被
    訴之事實，倘經判決部分有罪，部分無罪，其與無罪部分相
    關之扣案物品，縱屬違禁物，祇能在該無罪部分判決確定後
    ，由檢察官單獨聲請宣告沒收，或因其他罪嫌依法另行起訴
    ，同時請求法院一併處理，仍無在有罪部分主刑項下，併予
    宣告沒收之餘地。本諸同一法理，與未經起訴之事實相關之
    扣案物品，或依刑事訴訟法第152 條另案扣押之物品，如該
    他案事實未經法院為實質審理，無從認定與業經起訴並為有
    罪判決之本案事實有裁判上一罪之關係，縱屬刑法上應義務
    沒收之物，亦毋庸於本案判決主文項下併為沒收之宣告（最
    高法院98年度臺上654 號判決參照），是上開扣案偽造公印
    3 枚，尚無實據與本案有何關連，揆諸上開說明，自無從於
    本案諭知沒收，併此敘明。
參、無罪部分：
一、公訴意旨略以：被告甲○○與真實姓名年籍不詳綽號「黑豬
    」之成年男子等詐騙集團成員，共同基於偽造公印之犯意聯
    絡，由「黑豬」者於97年4 月中旬某日，在新竹市區○路邊
    ，將偽造之「臺灣臺中地方法院檢察署印」之公印1 枚交予
    被告後，復於同年月28日上午9 時許，甲○○再前往新竹縣
    竹北市附近之某麥當勞速食店前，取出詐騙集團成員放置在
    該處之偽造「臺灣臺北地方法院檢察署印」及「臺灣高雄地
    方法院檢察署印」各1 枚，以供詐騙取財使用，因認被告甲
    ○○此部分涉犯刑法第218 條第1 項之偽造公印罪嫌等語。
二、按犯罪事實應依證據認定之，無證據不得認定犯罪事實；不
    能證明被告犯罪者，應諭知無罪之判決，刑事訴訟法第154
    條第2 項、第301 條第1 項前段分別定有明文。復事實之認
    定，應憑證據，如未能發現相當證據，或證據不足以證明，
    自不能以推測或擬制之方法，為裁判基礎；又認定不利於被
    告之事實，須依積極證據，苟積極證據不足為不利於被告事
    實之認定時，即應為有利被告之認定，更不必有何有利之證
    據；再認定犯罪事實，所憑之證據，雖不以直接證據為限，
    間接證據亦包括在內，然無論直接或間接證據，其為訴訟上
    之證明，須於通常一般之人均不致於有所懷疑，而得確信其
    為真實之程度者，始得據之為有罪之認定，倘其證明尚未達
    到此一程度，而有合理性懷疑之存在時，即無從為有罪之認
    定（最高法院30年上字第816 號、40年臺上字第86號、76年
    臺上字第4986號判例意旨參照）。
三、公訴意旨認被告涉犯前開偽造公印罪嫌，無非係以被告之供
    述，及扣案前開偽造公印等為其論罪依據。惟訊據被告堅決
    否認有何偽造公印犯行，辯稱：偽造之「臺灣臺中地方法院
    檢察署」公印是「黑豬」者於97年4 月22日交給伊的，另2
    枚偽造之公印，是代號「毆」者於97年4 月28日以電話通知
    伊去新竹縣竹北市某麥當勞看板後面拿取，伊不知道該偽造
    之公印係何時偽造的等語。
四、經查，被告固有收受「黑豬」者交付及依代號「毆」者以電
    話指示前去拿取上開偽造公印之事實，然上開偽造公印究係
    何時所偽造，被告並不知悉，已據被告陳明在卷（見本院卷
    第37、38頁），則上該偽造公印3 枚是否為「黑豬」者邀約
    被告參與該詐欺取財集團犯罪後所偽造，即非無疑。再者，
    扣案之偽造「臺中地檢署監管科收據」公文書上，並未蓋印
    任何印文，有扣案前開偽造公文書可參（見警卷第25頁），
    且遍查全卷，檢察官並未舉證證明被告與「黑豬」者及其所
    屬詐騙集團成員所為之偽造上開公印之犯行，如何在事前即
    有何犯意聯絡，或就構成要件行為有所分擔，是自難僅憑據
    被告為警查扣上開偽造公印3 枚係由「黑豬」交付或依代號
    「毆」者指示前去拿取之情事，即遽認被告就「黑豬」等及
    所屬詐騙集團成員之偽造公印之犯行，係屬事前知情，復進
    而認其與「黑豬」等詐騙集團成員就該等犯行，有犯意之聯
    絡，或行為之分擔。
五、綜上，檢察官所為之舉證，既不足證明被告有上開偽造公印
    罪行，而本院復查無其他積極證據，足以證明被告有此部分
    之犯行，犯罪自屬不能證明，依諸前揭刑事訴訟法第301 條
    第1項前段之規定，自應為其此部分無罪之諭知。
據上論斷，應依刑事訴訟法第第299 條第1 項前段、第301 條第
1 項，刑法第28條、第158 條、第216 條、第211 條、第212 條
、第399 條第3 項、第1 項、第55條、第47條第1 項、第38條第
1 項第2 款，刑法施行法第1 條之1 第1 項、第2 項前段，判決
如主文。
本案經檢察官陳信郎到庭執行職務。
中    華    民    國    98    年    11    月    30    日
                  刑事第十五庭  審判長法  官  江奇峰
                                      法  官  郭書豪
                                      法  官  廖純卿
以上正本證明與原本無異。
如不服本判決應於收受送達後10日內向本院提出上訴書狀，並應
敘述具體理由；其未敘述上訴理由者，應於上訴期間屆滿後20日
內向本院補提理由書（均須按他造當事人之人數附繕本）「切勿
逕送上級法院」。
                                      書記官  柳寶倫
中    華    民    國    98    年    11    月    30    日
附錄論罪科刑法條：
中華民國刑法第158條
（僭行公務員職權罪）
冒充公務員而行使其職權者，處 3 年以下有期徒刑、拘役或 5
百元以下罰金。
冒充外國公務員而行使其職權者，亦同。
中華民國刑法第216條
（行使偽造變造或登載不實之文書罪）
行使第 210 條至第 215 條之文書者，依偽造、變造文書或登載
不實事項或使登載不實事項之規定處斷。
中華民國刑法第211條
（偽造變造公文書罪）
偽造、變造公文書，足以生損害於公眾或他人者，處 1 年以上
7 年以下有期徒刑。
中華民國刑法第212條
（偽造變造特種文書罪）
偽造、變造護照、旅券、免許證、特許證及關於品行、能力服務
或其他相類之證書、介紹書，足以生損害於公眾或他人者，處1
年以下有期徒刑、拘役或3百元以下罰金。
中華民國刑法第339條
（普通詐欺罪）
意圖為自己或第三人不法之所有，以詐術使人將本人或第三人之
物交付者，處 5 年以下有期徒刑、拘役或科或併科 1 千元以下
罰金。
以前項方法得財產上不法之利益或使第三人得之者，亦同。
前二項之未遂犯罰之。
附表一：
 ┌──┬────────┬──────────────┬───┐
 │編號│文件/物件名稱   │        文件/物件內容       │數量  │
 ├──┼────────┼──────────────┼───┤
 │ 1  │內政部作業識別證│ 單位：監管會               │壹張  │
 │    │                │ 姓名：朱志忠               │      │
 │    │                │                            │      │
 │    │                │                            │      │
 │    │                │                            │      │
 ├──┼────────┼──────────────┼───┤
 │ 2  │臺中地檢署監管科│案號：96年度金字第0098613號 │壹張  │
 │    │收據（傳真版）  │申請日期：97年4月28日       │（其上│
 │    │                │一、茲收到受分案申請人胡仁祺│並未蓋│
 │    │                │    身分證字號：（Ｚ000000000│印任何│
 │    │                │    ）受監管清查新臺幣伍拾伍│印文）│
 │    │                │    萬參仟元整。            │      │
 │    │                │二、本收據不得偽造、塗改無效│      │
 │    │                │    ，依刑法偽造文書罪，第  │      │
 │    │                │    211條處1年以上有期徒刑。│      │
 │    │                │三、清查歸還依行政執行法第一│      │
 │    │                │    百五十三條，經需本人攜帶│      │
 │    │                │    （本文、國民身份證、駕照│      │
 │    │                │    、護照）等其他有效證明文│      │
 │    │                │    件，至地檢署監管科經辦退│      │
 │    │                │    款。                    │      │
 ├──┼────────┼──────────────┼───┤
 │ 3  │臺中地檢署監管科│內容同上（由「黑豬」、代號「│壹張  │
 │    │收據（原本）    │毆」者之成年男子等詐欺取財集│（其上│
 │    │                │團持有」                    │並未蓋│
 │    │                │                            │印任何│
 │    │                │                            │印文）│
 └──┴────────┴──────────────┴───┘
附表二：（諭知沒收部分）
 ┌──┬───────────┬──────────┐
 │編號│扣押物品              │備註                │
 ├──┼───────────┼──────────┤
 │1   │「內政部作業識別證」壹│供犯罪所用，依刑法第│
 │    │張                    │38條第1 項第2 款之規│
 │    │                      │定，宣告沒收。      │
 ├──┼───────────┼──────────┤
 │2   │「臺中地檢署監管科收據│供犯罪所用，依刑法第│
 │    │」（傳真版）壹張      │38條第1 項第2 款之規│
 │    │                      │定，宣告沒收。      │
 ├──┼───────────┼──────────┤
 │3   │索尼易利信廠牌行動電話│供犯罪所用，依刑法第│
 │    │（含門號0000000000號  │38條第1 項第2 款之規│
 │    │SIM卡） 壹支          │定，宣告沒收。      │
 └──┴───────────┴──────────┘


司法院資訊處製作；財團法人民間司法改革基金會備份。
